【裁判字號】    99,上,175
【裁判日期】    990824
【裁判案由】    給付租金
【裁判全文】
臺灣高等法院臺中分院民事判決           99年度上字第175號
上   訴   人  財團法人臺灣省私立臺中仁愛之家
法 定代理 人  己○○
訴 訟代理 人  王正喜律師
被  上 訴 人  私立德園康復之家
兼法定代理人  丙○○
兼法定代理人  甲○○
兼法定代理人  乙○○○○○○
上開三人
訴 訟代理 人  林永貹律師
被上訴人
兼法定代理人  丁○○
訴 訟代理 人  陳昭全律師
被上訴人
兼法定代理人  戊○○
上列當事人間請求給付租金事件，上訴人對於中華民國99年4月16
日臺灣彰化地方法院97年度訴字第980號第一審判決提起上訴，本
院於99年8月10日言詞辯論終結，判決如下：
    主  文
上訴駁回。
第二審訴訟費用由上訴人負擔。
    事實及理由
一、查上訴人於原審分別依民法租賃契約、併存之債務承擔，及
    共同侵權行為、不當得利法律關係，先位請求被上訴人私立
    德園康復之家（以下簡稱德園康復之家）應給付上訴人自民
    國95年5月1日起至96年6月30日止所積欠之租金新台幣（下
    同）200萬元，及自96年7月1日起至97年1月31日止相當於租
    金之損害金140萬元，暨其中80萬元自96年1月6日起、其中1
    20萬元自96年7月2日起、其中140萬元自98年2月5日起，均
    算至清償日止，按週年利率5%計算之利息；並請求被上訴人
    戊○○、丙○○、甲○○、張子瓔、丁○○（以下簡稱戊○
    ○、丙○○、甲○○、張子瓔、丁○○）於德園康復之家合
    夥財產不足清償前項債務時，就其不足清償之金額應連帶給
    付上訴人。嗣於本院審理中，再主張併依民法第269條第1項
    第三人利益契約法律關係請求；而就德園康復之家應給付自
    95年5月1日起至96年6月30日之200萬元租金部分，再依不當
    得利法律關係請求，核均係法律意見之補充，無涉訴之追加
    之問題，合先敘明。
二、上訴人主張：戊○○為經營慢性精神康復之家，於93年11月
    15日向上訴人租用系爭房屋，租期約定自93年11月15日起至
    98年12月31日止，並約定租金在95年12月前每月為10萬元，
    96年1月起至屆期日止每年240萬元即每月20萬元。94年11月
    14日戊○○邀丙○○、張子瓔（原名張惠婷，於95年2月21
    日更名）、甲○○合夥在上開承租處所經營德園康復之家，
    並在上訴人同意下由合夥併存承擔租約之使用權利及負擔支
    付租金之義務；嗣於95年1月18日，丁○○因承受戊○○之
    投資2.5股，亦成為德園康復之家合夥人。95年4月30日前，
    合夥因併存債務承擔之關係，已向上訴人支付租金，上訴人
    並已收受；然自95年5月1日起至96年6月30日上訴人終止上
    開租約時止，均未再為租金之給付，共積欠200萬元（95年
    12月31日前8個月，每月租金10萬元，計積欠80萬元；96年1
    月1日至96年6月30日間之6個月，每月租金20萬元，計積欠
    120萬元。），且於租約終止後，仍繼續占用系爭房屋至97
    年1月31日止，亦應給付該7個月期間無權占用之損害賠償金
    及不當得利140萬元（比照每月20萬元之租金額計算）。而
    因德園康復之家已解散無任何財產，完全無法清償所負欠之
    上開債務，參酌最高法院29年上字第1400號判例意旨，各合
    夥人連帶責任發生之條件業已成就，為求訴訟經濟，併列各
    合夥人為本件被告，請求其等就合夥財產不足清償前項債務
    部分，負連帶給付責任。又被上訴人是否因退夥而未具合夥
    人資格，將來受執行時會有爭執，為免將來再提確認之訴，
    乃於本訴併請求確認之，以求除去法律上之不安，故上訴人
    就先位聲明所為確認部分，有即受確認判決之法律上利益。
    而丁○○雖否認為德園康復之家合夥人，然戊○○於95年1
    月18日出讓2.5股予丁○○後，其他合夥人甲○○、丙○○
    、張惠婷等於95年1月20日書立同意書表示同意，顯已符民
    法第691條第1項規定之入夥條件，自應認丁○○為德園康復
    之家合夥人。又上訴人固主張德園康復之家已承擔上開給付
    租金之義務，然原承租人戊○○並不因而免責，其屬併存之
    債務承擔，爰備位聲明請求戊○○應給付上開積欠之租金暨
    法定遲延利息。再者，被上訴人合夥之帳冊有向上訴人支付
    租金之記載，如認其等非基於併存之債務承擔法律關係，亦
    應係基於戊○○與合夥之約定所成立由德園康復之家負責代
    償租金之利他契約。又德園康復之家既否認有債務承擔、及
    第三人利益契約法律關係，惟並未表明其等有何使用系爭房
    屋之權源，則其等使用所得之利益，應屬不當得利，上訴人
    併得基於不當得利法律關係為上開積欠租金之請求。爰依租
    賃契約、併存之債務承擔、第三人利益契約、共同侵權行為
    及不當得利法律關係，提起本訴，並聲明求為判決：
    (一)先位聲明：
      1.確認戊○○、丙○○、甲○○、張子瓔及丁○○等5人
        就德園康復之家之經營有合夥關係之存在。
      2.德園康復之家應給付上訴人340萬元，及其中80萬元自
        96年1月6日起、其中120萬元自96年7月2日起、其中140
        萬元自98年2月5日起，均至清償日止按週年利率5%計算
        之利息。
      3.戊○○、丙○○、甲○○、張子瓔、丁○○於德園康復
        之家合夥財產不足清償前項債務時，就不足清償之金額
        應連帶給付上訴人。
      4.上訴人願供擔保，請准宣告假執行。
    (二)備位聲明：
      1.戊○○應給付上訴人340萬元，及其中80萬元自96年1月
        6日起、其中120萬元自96年7月2日起、其中140萬元自
        98年2月5日起，均算至清償日止按週年利率5%計算之利
        息。
      2.上訴人願供擔保，請准宣告假執行。
  【原審判准上訴人備位之訴之請求，並酌定相當擔保金，為假
    執行之宣告；並駁回上訴人先位之訴及其假執行之聲請。】
  【上訴人不服，提起本件上訴，聲明求為判決：1.原審判決均
    廢棄；2.准為上開先位聲明內容之判決】
三、丙○○、甲○○、張子瓔則辯以：依合夥公證契約之記載，
    系爭合夥對外代表人為陳淑卿或陳麗娥，而非戊○○，上訴
    人未證明戊○○曾就本件債務承擔取得系爭合夥之授權，則
    縱戊○○證述其曾向上訴人表示租約改由系爭合夥承擔，該
    意思表示亦屬無權代理，非經合夥承認不生效力；而丙○○
    、甲○○、張子瓔既均拒絕承認合夥有何債務承擔之情，上
    訴人主張之債務承擔自不生效力。且上訴人於起訴時已將合
    夥公證契約書列為證物，足證上訴人對戊○○並非合夥代表
    人之事實，應知之甚詳；又若戊○○確曾向上訴人主張由合
    夥承擔債務，依民法第170條第2項規定，上訴人即應定相當
    期限催告合夥、或各被上訴人表示是否同意債務承擔，惟其
    迄今均未曾依法催告或舉證以實其說，足證本件並不存有債
    務承擔之情事。再按戊○○於96年5月間以彰化市○○路郵
    局第843號存證信函對其餘被上訴人主張：「本人戊○○住
    彰化市○○路○段381巷1號（即戊○○與上訴人所訂租約標
    的），以出租人身份通知前德園康復之家股東，因租約到期
    終止，請德園康復之家股東限期五日內搬出，如遺留傢俱或
    任何雜物不搬者應視件廢棄物。」等語，由該存證信函所為
    之意思表示，足證戊○○自始至終均以出租人身份自居，未
    曾將其與上訴人所訂定之租賃契約移轉予系爭合夥，上訴人
    主張合夥需承擔戊○○之債務，即無理由。丙○○等人自始
    均未與上訴人訂定任何債務承擔契約，難認有債務承擔之事
    實。至系爭合夥經營契約第10條僅針對合夥存續期間為約定
    ，並未有同意承擔戊○○與上訴人間租賃契約之記載，且參
    諸同契約第15條第1項第1款約定：「合夥因有左列情形之一
    而解散：(1)合夥存續期間屆滿時。．．」等語，更足證該契
    約第10條係針對合夥存續期間之約定，與上訴人所主張之債
    務承擔根本毫無關聯，上訴人依該條約定要求丙○○等人應
    負擔給付租金等義務，顯無理由。另按就他人之財產或營業
    ，概括承受其資產及負債者，因對於債權人為承受之通知或
    公告，固生承擔債務之效力；惟對他人之營業概括承受其負
    債者，應以承受人向債權人為概括承受資產及負債之通知或
    公告後，始生承擔債務之效力，如承受人未對於債權人為是
    項通知或公告，則承擔債務之效力既未發生，債權人即不得
    向承受人為清償之請求。丙○○等人未曾通知或公告承擔戊
    ○○對上訴人間之租賃關係，即不生併存債務承擔之效力，
    上訴人主張有債務承擔云云，實無理由。末按戊○○係基於
    詐欺之不法意圖而邀集丙○○等人成立合夥，其詐欺犯行業
    經法院判決有罪確定，丙○○等人並已終止合夥關係，則依
    民法第92、198條規定，縱認上訴人對系爭合夥存有債之關
    係，丙○○等人仍得撤銷參與合夥之意思表示並拒絕履行等
    語。
四、丁○○則辯以：
  (一)按債務承擔屬於一種契約，須當事人有訂立債務承擔契約之
    合意，始有成立債務承擔之可能。上訴人雖主張本件有併存
    債務承擔之適用，惟依上訴人所提出之德園康復之家合夥經
    營契約書全部約定條文觀之，該契約書內並無隻字片語提及
    德園康復之家同意併存承擔上開租賃契約債務之情事。又由
    該契約書第10條約定文義觀之，亦看不出德園康復之家有承
    擔戊○○與上訴人租賃契約之意；上訴人迄今亦未提出德園
    康復之家與上訴人、或德園康復之家與戊○○間曾有訂立債
    務承擔契約，同意由德園康復之家承擔戊○○租賃契約債務
    之相關證據，自無逕認本件有併存債務承擔之適用。且依上
    訴人所出具之租金繳納收據，亦明白記載承租人為戊○○，
    而非德園康復之家，顯見系爭房屋之承租人，自始至終均為
    戊○○一人，德園康復之家與上訴人間並無租賃契約關係存
    在。再戊○○並非德園康復之家之負責人，無權代表德園康
    復之家與上訴人議定任何有關債務承擔之事由；且德園康復
    之家是否同意代戊○○支付租金，與是否同意承擔戊○○之
    租賃契約債務，乃屬截然不同之法律關係，不得混為一談，
    上訴人訴請丁○○給付如上訴聲明所示款項，實無道理。另
    本件合夥人第1次股東會議時，因戊○○未提出收支紀錄，
    導致大家不歡而散，故該次並無會議記錄。
  (二)又按確認之訴非上訴人有即受確認判決之法律上利益者，不
    得提起。德園康復之家並無承擔系爭租賃契約之債務，既已
    如上述，則戊○○與上訴人間因系爭租賃契約滋生之糾葛，
    自與德園康復之家無關，上訴人訴請確認戊○○、丙○○、
    甲○○、張子瓔及丁○○等五人就德園康復之家之經營有合
    夥關係之存在，自難認有受確認判決之法律上利益。況丁○
    ○並非德園康復之家之合夥人，此可由原法院97年度易字第
    233號、及鈞院97年度上易字第894號刑事判決認定：「戊○
    ○與其妻陳麗娥係施用詐術，使丙○○、甲○○及張子瓔等
    股東陷於錯誤，交付入股股金，其等因而取得上開買股股金
    ，並取得上開合夥事業股權5股之財產上不法利益，成為最
    大股份之股東，戊○○因而取得上開合夥事業經營者之2份
    盈餘分配請求權之財產上不法利益。」等情，則戊○○與丙
    ○○、張子瓔及甲○○等人間是否成立合夥，已非無疑；又
    上開刑事判決並認定戊○○施用詐術取得所謂「5股股份」
    財產上不法利益後，復施用詐術，使丁○○之配偶林楨麟陷
    於錯誤，交付250萬元買股股金，顯見林楨麟亦係因受戊○
    ○之詐欺，始交付250萬元之款項，林楨麟與戊○○間並無
    所謂之股權買賣情事存在，丁○○亦未因此取得戊○○所有
    之2.5股股權，故丁○○自非德園康復之家之合夥人。再者
    ；丁○○亦已於95年3月15日聲明退出合夥，則丁○○對於
    退夥後所生之債務亦無庸負責。另本件與第三人利益契約根
    本無涉，上訴人追加民法第269條第1項第三人利益契約法律
    關係，向合夥請求給付租金及損害賠償金，亦無理由等語。
五、戊○○則以：丙○○等人均知道系爭房屋係向上訴人所承租
    ，亦同意承擔租金債務；戊○○與丙○○、甲○○及張子瓔
    間訂有合夥經營契約書，而丁○○加入合夥部分，則係授權
    其前夫林楨麟與戊○○所談，林楨麟於戊○○告其竊盜之刑
    事案件偵查程序中亦曾稱其為德園康復之家之股東。德園康
    復之家係於96年1月18日結束營業，因當時尚在訴訟中，故
    至96年6月始真正結束，且合夥人均無分到盈餘即解散，合
    夥財產目前尚未清算，尚有幾十萬元財產。又上開合夥經營
    契約第10條約定得與續約，係配合戊○○與上訴人租賃契約
    第2條得續約之約定，即有債務承擔之意思。又本件合夥人
    曾開過2次股東會議，第1次開會時，每個股東都有到場簽名
    ，會中提及付租金、及工程估價單問題，始有第2次開會，
    二次會議均有紀錄，二次股東會紀錄均在訴外人林楨麟手上
    ，其於刑事庭有提出第2次之紀錄，但拒絕提出第1次之紀錄
    。被上訴人間之合夥關係仍然存在，應由合夥人共同給付系
    爭租金等語。
六、查上訴人主張戊○○於93年11月15日向上訴人租用系爭房屋
    ，約定租期自93年11月15日起至98年12月31日止、租金於95
    年12月前每月為10萬元，96年1月起至屆期日止每月20萬元
    ；94年11月14日戊○○邀丙○○、張子瓔、甲○○合夥在上
    開承租處所經營德園康復之家，丁○○於95年1月18日亦承
    受戊○○投資之2.5股；95年4月30日前之租金均已由德園康
    復之家給付予上訴人完畢，而自95年5月1日起至上訴人終止
    系爭租約之日即96年6月30日止，則未為租金之給付，共積
    欠200萬元（95年12月31日前8個月，每月租金10萬元，計積
    欠80萬元，96年1月1日至96年6月30日間之6個月，每月租金
    20萬元，計積欠120萬元。）；又德園康復之家目前已解散
    ，但尚未清算完畢等情，業據上訴人提出其與戊○○間之房
    屋租賃契約書、公證書、德園康復之家之合夥經營契約書、
    及戊○○與丁○○間經公證之協議書等件為證，並為被上訴
    人所不爭執，堪信上訴人上開部分之主張為真實。
七、惟上訴人主張德園康復之家在其同意下，已依併存之債務承
    擔、或第三人利益契約法律關係，承擔其與戊○○間系爭租
    約之使用權利、及支付租金之義務，其自得依債務承擔、利
    他契約、共同侵權、及不當得利法律關係，訴請德園康復之
    家給付上開積欠之租金暨損害金；又因德園康復之家已解散
    無任何財產，無法清償負欠其之上開債務，其自得於本件中
    併請求各合夥人就合夥財產不足清償上開之債務，負連帶給
    付責任；又被上訴人是否因退夥而未具合夥人資格，各有所
    爭執，為除去此法律上之不安，本件亦有受確認判決之法律
    上利益等節，則為被上訴人所否認，並以上詞置辯。
八、茲將兩造之爭點臚列如下，並論述何者之主張為有理由：
  (一)關於德園康復之家有無為併存之債務承擔關係？
    上訴人主張：德園康復之家與戊○○間成立民法第301條之
    併存債務承擔契約，且生效力，此可由戊○○、丙○○、甲
    ○○、張子瓔於94年11月14日簽訂之合夥經營契約第10條約
    定得知；又除戊○○外，其餘合夥人於刑事案件審理中亦均
    承認合夥有併存租金債務之承擔等語；惟已為丙○○、甲○
    ○、張子瓔、丁○○所否認，並分別以上詞置辯。
  1.按第三人與債權人訂立契約承擔債務人之債務者，其債務於
    契約成立時，移轉於該第三人。又第三人與債務人訂立契約
    承擔其債務者，非經債權人承認，對於債權人不生效力。再
    就他人之財產或營業，概括承受其資產及負債者，因對於債
    權人為承受之通知或公告，而生承擔債務之效力。民法第30
    0條、301條、第305條第1項分別定有明文。又債務承擔，不
    論為免責的債務承擔或約定之併存的債務承擔（重疊的債務
    承擔），均必以第三人與債權人互相表示意思一致，為成立
    該承擔契約之前提。苟無該承擔債務之合致意思表示，縱第
    三人基於其他原因（例：民法第268條所定之第三人負擔契
    約），須對債權人為給付，自非屬於債務承擔（最高法院86
    年度台上字第2700號判決要旨參照）。經查：系爭房屋租賃
    契約書係戊○○與上訴人於93年11月15日所簽訂，並經公證
    在案（見台中地院卷第9至13頁），依債權契約之特定性，
    此權利義務關係僅存在於特定當事人間，即上訴人及戊○○
    間，自與德園康復之家無涉。又查德園康復之家並未與戊○
    ○、或與上訴人簽訂任何債務承擔契約，同意由德園康復之
    家承擔戊○○與上訴人間系爭租約債務，難認德園康復之家
    有何承擔系爭租金債務意思表示之合致。上訴人雖以戊○○
    、丙○○、甲○○、張子瓔於94年11月14日簽訂之合夥經營
    契約第10條約定：「全體合夥人同意並承認本合夥事業年度
    7年，自93年11月15日起至100年12月31日止，按照仁愛之家
    （原文誤植為國有財產局）租約期限，得以續約，全體合夥
    人同意依據契約更新之法理，自公證日起始生公證之效力。
    」等語；又依戊○○與丁○○所簽訂之協議書第3條約定：
    「乙方（即丁○○）入股後其權利義務比照原合夥契約。」
    等語(見台中地院卷第16、18頁），惟上開契約內容之約定
    ，均係戊○○分別與其餘被上訴人間對合夥經營德園康復之
    家，就合夥存續期間之約定，並未見丙○○、甲○○、張子
    瓔、及丁○○與戊○○間，有對系爭租約債務承擔之意思合
    致，上訴人此部分主張，自無足取。
  2.又查戊○○雖附合上訴人所述，以其餘合夥人對系爭租金均
    有併存債務之承擔云云，並以：合夥人曾開過二次股東會議
    ，第一次開會時，每個股東都有到場簽名，會中提及付租金
    、及工程估價單問題，始有第2次開會，二次會議均有紀錄
    ，二次股東會紀錄均在訴外人林楨麟（即丁○○之配偶）手
    上，林楨麟於刑事庭有提出第2次之紀錄，但拒絕提出第1次
    之紀錄，該紀錄可證明應由合夥人共同給付系爭租金，德園
    康復之家對系爭租約有併存債務承擔云云，惟已為丙○○等
    人所否認，並以：第一次會議只有由戊○○提出收支紀錄，
    大家不歡而散，並無該次之股東會議紀錄等語甚詳（見本院
    卷第84頁、147頁背面）；又由丙○○等人於95年3月18日共
    同聲明請求戊○○應於同月24日應召開股東會，再於95年4
    月20日以存證信函要求戊○○應於召開股東會時提出德園康
    復之家相關資金出入明細帳戶等資料，以供股東審酌等情（
    見本院卷第121、126、127頁），足見；德園康復之家應無
    第一次股東會議之正式書面會議紀錄存在；況依戊○○於原
    審陳稱：「我與所有股東開過二次股東會，第一次有與全部
    股東陳述，我們有跟他人租土地與房子必須付租金及工程費
    用，人事費用及其他雜費，其他的股東對於工程費的問題有
    意見，因為當時還在進行，我只有提出估價單，我跟股東講
    大家是合夥股東對於德園康復之家所有的費用須大家負擔，
    ．．．原先付租金是我在付的，其他股東資金進來之後，由
    我提領資金去付的，付租金的行為都是我做的，其他人都沒
    有作付租金的行為，．．．我有告知仁愛之家，關於租金的
    支付由德園康復之家合夥在支付．．．仁愛之家出具的收據
    承租人是記載我的名字」等語（見原審卷(二)第3、4 頁），
    核戊○○上開所述，戊○○於第一次股東會議時向股東報告
    向上訴人承租系爭房屋，必須繳納租金及其他相關費用，而
    德園康復之家費用須共同負擔，且由戊○○告知上訴人，由
    德園康復之家合夥負擔租金一節，並未能證明丙○○等合夥
    人同意系爭房屋租金由德園康復之家全體股東負擔，並由丙
    ○○等合夥人親自向上訴人為併存債務承擔意思表示之事實
    。再由林楨麟於刑事審理中所提出之第二次股東會議紀錄，
    亦未能證明丙○○等合夥人有為系爭債務承擔之意思表示（
    見彰化地檢署95年他字第1201號第74至78頁）。則戊○○主
    張德園康復之家有為系爭租金併存之債務承擔云云，並無足
    採。
  3.上訴人復以丙○○等合夥人於刑事案件審理中均承認合夥有
    併存租金債務之承擔云云，惟經本院調閱本院97年度上易字
    第894號丙○○等人告訴戊○○、陳麗娥詐欺刑事全卷，查
    明上訴人下開主張，即：丙○○、張惠婷、丁○○於刑事
    告訴狀內，表示系爭租金已由德園康復之家負擔，因戊○○
    夫妻背信，積欠上訴人租金，深怕遭解約及被請求賠償等語
    （見95年他字第1201號第4、6頁）；丙○○等人發函予戊
    ○○，要求提付德園康復之家支付上訴人各期租金及押金17
    0萬元；上訴人曾向建智聯合會計師事務所（德園康復之
    家委託記帳商號）主張德園康復之家有積欠上訴人債務等語
    （見偵續字第20號卷第88頁）；林偵麟、丙○○、張子瓔
    均不否認德園康復之家有積欠上訴人200萬元租金（見同上
    卷第110、111頁）等，均僅能證明上訴人確有被積欠租金之
    情事，並不能證明德園康復之家有承擔系爭租金債務之事實
    。至上訴人又以證人林楨麟於刑事審理中已證稱：德園康
    復之家已承擔上訴人租約云云，惟查：證人林楨麟於偵查中
    係證稱：戊○○夫妻將合夥款項提領一空，又未依照正常程
    序支付康復之家費用，其中系爭租金編列170萬元，但已積
    欠七個月租金，戊○○等二人有偽造文書、業務侵占、及背
    信等語（見95年他字第1201號第35頁），核證人林楨麟上開
    證述之內容，無非在追訴戊○○夫妻涉犯上開刑事罪證，非
    如上訴人所述，有何承擔系爭租約債務之意思。上訴人再
    以戊○○代合夥事業繳納之租金，有付租明細表可證（見上
    開他字卷第45頁至48頁、及第51頁），為丙○○等人所不爭
    ；及由建智聯合會計師事務所對德園康復之家清查帳簿憑
    證專案報告，記載德園康復之家有負擔租金（見刑事外放卷
    ）等事實，而認德園康復之家確與其有併存系爭租金債務承
    擔之事實。查丙○○等人並不否認於95年4月30日前之租金
    係由德園康復之家所給付，惟德園康復之家原本由戊○○與
    其配偶陳麗娥共同經營，由戊○○於93年11月15日向上訴人
    租用系爭房屋，並以戊○○名義與上訴人簽訂系爭租約，約
    定租期自93年11月15日起至98年12月31日止，丙○○、張子
    瓔、甲○○於94年11月14日始加入合夥，而丁○○則於95年
    1月18日加入合夥，為上訴人所不爭，並有上開合夥契約在
    卷可稽，則德園康復之家日記帳內有繳納租金之記載，應係
    合夥成立後管理帳目必要之務，且由德園康復之家支付租金
    ，亦係合夥後之當然結果，並不妨礙戊○○仍為系爭租約之
    特定當事人，依約應負繳納租金之義務。次按債之清償，得
    由第三人為之。民法第311條第1項前段定有明文。系爭租約
    既存在於上訴人與戊○○間；又無事實足以證明德園康復之
    家有系爭租金債務之承擔，則德園康復之家支付上開租金，
    亦可認係民法第311條規定之第三人清償法律關係，尚難以
    此遽為德園康復之家不利之認定，而認有系爭租金債務之承
    擔，上訴人此部分之主張，亦屬無據。
  (二)關於德園康復之家給付系爭租金，有無成立第三人利益契約
    ？
    上訴人又主張：合夥帳冊有向上訴人支付租金之記載，如認
    德園康復之家非基於併存之債務承擔法律關係，亦應係基於
    戊○○與合夥之約定，成立由德園康復之家負責代償租金之
    利他契約云云。惟按以契約訂定向第三人為給付者，要約人
    得請求債務人向第三人為給付，其第三人對於債務人，亦有
    直接請求給付之權。民法第269條第1項定有明文。此第三人
    利益契約，重在第三人取得直接請求給付之權利，倘第三人
    若未取得直接請求他方給付之權利，即令當事人約定向第三
    人為一定之給付，亦僅係當事人間之指示給付約定，尚非民
    法第269條所定之第三人利益契約（最高法院93年度台上字
    第1704號判決意旨參照）。查上訴人並未能提出其得向德園
    康復之家請求直接給付之明示契約、或足以證明有此第三人
    利益契約存在之事證，其空口主張自無足採。
  (三)關於上訴人訴請確認戊○○、丙○○、甲○○、張子瓔及丁
    ○○等五人就德園康復之家之經營有合夥關係存在，有無即
    受確認判決之法律上利益？
    按確認之訴非原告有即受確認判決之法律上利益者，不得提
    起。所謂即受確認判決之法律上利益，係指法律關係之存否
    不明確，原告主觀上認其在法律上之地位有不安之狀態存在
    ，且此種不安之狀態，能以確認判決將之除去者而言，若縱
    經法院判決確認，亦不能除去其不安之狀態者，即難認有受
    確認判決之法律上利益（最高法院52年台上字第1240號判例
    要旨參照）。查上訴人主張除戊○○以外，其餘被上訴人分
    別抗辯已終止合夥關係、及聲明退出合夥等情；又系爭合夥
    目前尚未完成清算程序，亦為兩造所不爭，上訴人為確認被
    上訴人是否因退夥而未具合夥人資格，提起本件確認之訴，
    以除去法律上之不安，於形式上，雖可認有即受確認判決之
    法律上利益；惟查德園康復之家並無承擔系爭租約債務、及
    有第三人利益契約之事實，均已如前述，則戊○○與上訴人
    間因系爭租賃契約所生之紛爭，即與德園康復之家無關，上
    訴人請求德園康復之家應給付其系爭積欠之租金、及不當得
    利金暨法定遲延利息，並就戊○○等五人於德園康復之家合
    夥財產不足清償前項債務時，就不足清償之金額應連帶給付
    之責，並無理由；德園康復之家既無給付系爭債務之責，上
    訴人訴請確認戊○○、丙○○、甲○○、張子瓔及丁○○等
    5人就德園康復之家之經營有合夥關係存在，仍顯難認有受
    確認判決之法律上利益，上訴人先位之請求，均應予駁回。
  (四)關於德園康復之家使用系爭房屋，有無不當得利情事？
    上訴人主張：德園康復之家否認有債務承擔、及第三人利益
    契約法律關係，惟並未表明有何使用系爭房屋之權源，則其
    使用系爭房屋所得之利益，應屬不當得利，應給付95年5月1
    日起至96年6月30日之200萬元租金等語。按依不當得利之法
    則請求返還不當得利，以無法律上之原因而受利益，致他人
    受有損害為其要件。查戊○○自95年5月1日起至上訴人終止
    系爭租約日之96年6月30日止，積欠上訴租金未繳納，而其
    餘合夥人丙○○等人嗣又以戊○○、陳麗娥夫妻因施用詐術
    ，使合夥股東陷於錯誤交付入股股金，取得財產上之不法利
    益，而對戊○○、陳麗娥提起詐欺刑事告訴，並經本院97年
    度上易字第894號刑事判決有罪確定，有本院調閱之刑事卷
    可稽，足知；被上訴人之合夥事業因上開原因致無法繼續，
    德園康復之家即未再以第三人清償關係為之代償。惟查系爭
    租約既由戊○○與上訴人簽訂，債之關係即存在於其等二人
    間，德園康復之家縱於上開欠租期間仍有使用系爭房屋之事
    實，乃係戊○○與上訴人所簽訂系爭租約後，由戊○○交付
    予德園康復之家占有使用，德園康復之家並非無法律原因而
    占用系爭房屋。上訴人仍得依系爭租約約定，請求戊○○給
    付租金。則上訴人先位之訴，併依不當得利法律關係，以德
    園康復之家無使用系爭房屋之權源，請求德園康復之家給付
    95年5月1日起至96年6月30日之200萬元租金，亦屬無據。至
    上訴人主張德園康復之家自系爭租約終止之96年6月30日起
    至97年1月31日止，應與戊○○負共同侵權行為損害賠償責
    任云云，然查：德園康復之家於96年1月13日即歇業在案，
    有彰化縣衛生局98年2月4日彰衛醫字第0980003635號函在卷
    可稽（見原審卷(一)第77頁）；而戊○○亦不爭執德園康復之
    家於96年1月18日即結束營業等情；又負責遷讓系爭房屋返
    還予上訴人等事宜，均由戊○○進行，有戊○○分別於96年
    7 月12日簽名之點交書、96年7月19日簽名之切結書、及97
    年1月9日簽名之切結書在卷可稽（見原審卷(一)第100頁、120
    頁、121頁），足見；德園康復之家早已未在系爭房屋營業
    ，並未與戊○○共同無權占用系爭房屋之事實，上訴人主張
    德園康復之家於此期間應與戊○○負共同侵權行為損害賠償
    責任，並無理由。
  (五)綜上；上訴人先位之訴，並無理由。惟上訴人提起備位之訴
    ，依給付租金、及不當得利法律關係，請求戊○○應給付系
    爭租約終止前之95年5月1日起至96年6月30日止積欠之租金
    200萬元（95年12月31日前8個月，每月租金10萬元，計積欠
    80萬元；96年1月1日至96年6月30日間之6個月，每月租金20
    萬元，計積欠120萬元）；及於系爭租約終止後，迄至97年1
    月31日止，仍繼續占用系爭房屋，屬無權占有而獲有相當於
    租金之利益，請求戊○○應給付該7個月期間之損害金140萬
    元暨法定遲延利息，均為有理由，應予准許。
九、綜上所述；上訴人依併存之債務承擔、第三人利益契約、共
    同侵權行為及不當得利法律關係，先位之訴請求確認戊○○
    、丙○○、甲○○、張子瓔及丁○○等五人就德園康復之家
    之經營有合夥關係之存在；德園康復之家應給付其340萬元
    暨法定遲延利息；及戊○○等五人於德園康復之家合夥財產
    不足清償前項債務時，就不足清償之金額應連帶給付上訴人
    ，為無理由，應予駁回。惟上訴人依租賃契約、及不當得利
    法律關係，備位請求戊○○應給付其340萬元，及其中80萬
    元自96年1月6日起、其中120萬元自96年7月2日起、其中140
    萬元自98年2月5日起，均至清償日止按週年利率5%計算之利
    息，則為有理由，應予准許。原審以上訴人備位之訴請求，
    核屬有據，予以准許，並就其陳明願供擔保請准宣告假行，
    酌定相當擔保金額併准許之，均核與法相符。而原審駁回上
    訴人先位之訴，經核亦無不當，上訴人不服原審駁回其先位
    之訴，提起本件上訴，為無理由，應予駁回。
十、本案事實已臻明確，兩造其餘攻擊防禦方法，不足以影響本
    判決結果，爰不一一論述，併此敘明。
據上論結：本件上訴為無理由，依民事訴訟法第449條第1項、第
78條，判決如主文。
中    華    民    國    99    年    8     月    24    日
                民事第四庭    審判長法  官  陳蘇宗
                                    法  官  黃永祥
                                    法  官  張浴美
以上正本係照原本作成。
如對本判決上訴，須於收受判決送達後20日內向本院提出上訴書
狀，其未表明上訴理由者，應於提出上訴後20日內向本院提出上
訴理由書（須按他造人數附具繕本）。
上訴時應提出委任律師為訴訟代理人之委任狀。具有民事訴訟法
第466條之1第1項但書或第2項之情形為訴訟代理人者，另應附具
律師及格證書及釋明委任人與受任人有該條項所定關係之釋明文
書影本。如委任律師提起上訴者，應一併繳納上訴審裁判費。
                                    書記官  阮正枝
中    華    民    國    99    年    8     月    25    日
                                                      Ｖ

司法院資訊處製作；財團法人民間司法改革基金會備份。
